ACORDAO-COMPLETO-2431578

ACÓRDÃO 18077/2021 ATA 37/2021 - SEGUNDA CÂMARA

VISTOS, relatados e discutidos os presentes autos de Tomada de Contas Especial instaurada pelo Ministério da Cultura, em desfavor da empresa YCO Promoções e Produções de Eventos Ltda. e de seu sócio administrador, Sr. José Cícero da Silva, em virtude da inexecução parcial do objeto e da impugnação parcial das despesas realizadas com os recursos captados no âmbito do Pronac 08-2045, celebrado com vistas à edição de livro intitulado "O Melhor Mineiro do Mundo", sobre o jornalista e político mineiro José Aparecido de Oliveira, com a confecção de 3.000 exemplares, para distribuição gratuita a bibliotecas, universidades, escolas, patrocinadores e público em geral;
ACORDAM os Ministros do Tribunal de Contas da União, reunidos em Sessão da 2ª Câmara, ante as razões expostas pelo Relator, em:
9.1. considerar revéis, para todos os efeitos, a empresa YCO Promoções e Produções de Eventos Ltda. e o Sr. José Cícero da Silva, dando-se prosseguimento ao processo, nos termos do art. 12, § 3º, da Lei 8.443, de 16/7/1992;
9.2. com fundamento nos arts. 1º, inciso I, 16, inciso III, alíneas "b" e "c" e § 2º, da Lei Orgânica do TCU, combinados com os arts. 19 e 23, inciso III, do mesmo diploma, e com arts. 1º, inciso I, 209, incisos II e III e § 5º, 210 e 214, inciso III, do Regimento Interno deste Tribunal, julgar irregulares as contas da empresa YCO Promoções e Produções de Eventos Ltda. e o Sr. José Cícero da Silva, condenando-os solidariamente ao pagamento das quantias a seguir especificadas, atualizadas monetariamente e acrescidas dos juros de mora desde as respectivas datas até a data do efetivo recolhimento, e fixando-lhes o prazo de 15 (quinze) dias, a contar da notificação deste Acórdão, para que comprovem, perante o Tribunal, o recolhimento das referidas quantias aos cofres do Fundo Nacional da Cultura, nos termos do art. 23, inciso III, alínea "a", da Lei 8.443/1992, c/c o art. 214, inciso III, alínea "a", do Regimento Interno do TCU:
	Data de ocorrência
	Valor histórico (R$) 
	Débito ou Crédito

	21/6/2010
	48.700,00
	D

	21/6/2010
	42.000,00
	D

	17/5/2010
	13.500,00
	D

	17/5/2010
	50.000,00
	D

	17/5/2010
	10.000,00
	D

	17/5/2010
	15.000,00
	D

	17/5/2010
	12.000,00
	D

	21/7/2010
	25.000,00
	D

	21/7/2010
	90.000,00
	D

	17/5/2010
	57.800,00
	D

	9/7/2010
	7.000,00
	D

	28/7/2010
	53.000,00
	D

	17/5/2010
	71.050,00
	D

	19/5/2010
	61.000,00
	D

	19/5/2010
	46.600,00
	D

	19/5/2010
	1.838,00
	D

9.3. aplicar à empresa YCO Promoções e Produções de Eventos Ltda. e ao Sr. José Cícero da Silva a multa prevista no art. 57 da Lei 8.443/1992, combinado com o art. 267 do Regimento Interno desta Corte, no valor individual de R$ 200.000,00 (duzentos mil reais) , com a fixação do prazo de 15 (quinze) dias, a contar da notificação, para que os responsáveis comprovem, perante o Tribunal (art. 214, inciso III, alínea "a", do Regimento Interno-TCU) , o recolhimento de suas respectivas dívidas aos cofres do Tesouro Nacional, atualizadas monetariamente desde a data deste Acórdão até a do efetivo recolhimento, se forem pagas após o vencimento, na forma da legislação em vigor;
9.4. autorizar, desde logo, nos termos dos arts. 26 e 28, inciso II, da Lei 8.443/1992:
9.4.1. o pagamento das dívidas em até 36 (trinta e seis) parcelas mensais e consecutivas, se solicitado por qualquer dos responsáveis e se o processo não tiver sido remetido para cobrança judicial, fixando-se o vencimento da primeira em 15 (quinze) dias, a contar do recebimento da notificação, e o das demais a cada 30 (trinta) dias, devendo incidir sobre cada uma delas os encargos legais devidos, na forma prevista na legislação em vigor, sem prejuízo ao vencimento antecipado do saldo devedor em caso de não comprovação do recolhimento de qualquer parcela, conforme prevê o art. 217, § 2º, do Regimento Interno deste Tribunal;
9.4.2. a cobrança judicial das dívidas, caso não atendidas as notificações;
9.5. encaminhar cópia desta deliberação à Secretaria Especial da Cultura e, nos termos do art. 16, § 3º, da Lei 8.443/1992, e do art. 209, § 7º, do Regimento Interno-TCU, à Procuradoria da República no Estado de Minas Gerais, para adoção das medidas que entender cabíveis.

Tomada de Contas Especial instaurada pelo Ministério da Cultura, em desfavor da empresa YCO Promoções e Produções de Eventos Ltda. e de seu sócio administrador, Sr. José Cícero da Silva, em virtude da inexecução parcial do objeto e da impugnação parcial das despesas realizadas com os recursos captados no âmbito do Pronac 08-2045, celebrado com vistas à edição de livro intitulado O Melhor Mineiro do Mundo, sobre o jornalista e político mineiro José Aparecido de Oliveira, com a confecção de 3.000 exemplares, para distribuição gratuita a bibliotecas, universidades, escolas, patrocinadores e público em geral.

Segunda Câmara

Ministério da Cultura, cujas atribuições atualmente estão a cargo da Secretaria Especial de Cultura do Ministério da Cidadania.

3. Interessados/Responsáveis:
3.1. Responsáveis: José Cícero da Silva (CPF XXX.705.796-XX) e YCO Promoções e Produções de Eventos Ltda. (CNPJ 04.955.354/0001-40).

13.1. Ministros presentes: Bruno Dantas (Presidente), Augusto Nardes, Aroldo Cedraz (Relator) e Raimundo Carreiro.
13.2. Ministros-Substitutos presentes: Marcos Bemquerer Costa e André Luís de Carvalho.

AROLDO CEDRAZ

Inicio este Relatório transcrevendo, com alguns ajustes de forma e fundamentado no inciso I do § 3º do art. 1º da Lei 8.443, de 16/7/1992, parte da instrução elaborada no âmbito da Secretaria de Controle Externo de Tomada de Contas Especial (SecexTCE) e autuada como peça 29:
"INTRODUÇÃO
1. Cuidam os autos de tomada de contas especial instaurada pelo Ministério da Cultura, em desfavor da empresa YCO Promoções e Produções de Eventos Ltda. e de seu sócio administrador (peça 4, p. 27) , o Sr. José Cícero da Silva, em virtude da inexecução parcial do objeto, e da impugnação parcial das despesas realizadas com os recursos captados no âmbito do Pronac 08-2045, celebrado para a edição de livro intitulado 'O Melhor Mineiro do Mundo', sobre o jornalista e político mineiro José Aparecido de Oliveira, com a confecção de 3.000 exemplares, para distribuição gratuita a bibliotecas, universidades, escolas, patrocinadores e público em geral (peça 4, p. 16-19) .
HISTÓRICO 
2. Preliminarmente, informa-se que em diversas peças dos autos, inclusive no Relatório do Tomador de Contas (peça 4, p. 204-208) e no Relatório de Auditoria da CGU (peça 4, p. 220-223) , verificou-se o registro equivocado ao CNPJ 04.944.353/0001-40, como pertencente à empresa YCO Promoções e Produções de Eventos Ltda. No entanto, após consulta às bases de dados da Receita Federal constatou-se que o CNPJ correto é 04.955.353/0001-40, que passou a ser adotado neste processo.
3. O Pronac 08-2045 foi aprovado pela Portaria 142, de 18/11/2009, publicada no DOU de 19/11/2009 (peça 4, p. 40) , sendo autorizada a captação de apoio no valor de R$ 684.600,00, no período de 19/11 a 31/12/2009, prazo sucessivamente prorrogado até 31/12/2011 (peça 4, p. 97) . O prazo para execução dos recursos foi de 19/11/2009 a 31/12/2011 (peça 97) , fazendo recair o prazo para prestação de contas em 30/1/2012 (peça 4, p. 97) .
4. A proponente captou recursos autorizados, no montante de R$ 684.500,00, em parcelas de R$ 300.000,00, e de R$ 384.500,00, conforme atestam os recibos de mecenato e documentos bancários a seguir discriminados:
	Recibo Nº
	Data
	Valor R$
	Data Crédito
	Peça/Pág.

	01
	30/4/2010
	300.000,00
	3/5/2010
	4/41-42

	02
	21/6/2010
	384.500,00
	21/6/2010
	4/45-46

5. Em 20/3/2012, YCO Ltda. apresentou a prestação de contas do projeto cultural Pronac 08-2045 (peça 4, p. 54-87) , que foi analisada pelo Relatório de Execução nº C 08 - PASSIVO/G03/SEFIC/MinC (peça 4, p. 97-98) , cuja conclusão foi pela aprovação do projeto, com ressalva, em razão de o proponente não haver comprovado a efetiva realização do evento de lançamento do livro, e tampouco apresentado materiais de divulgação dentro do prazo de execução concedido pelo MinC. Diante disso, propôs-se a glosa das despesas correspondentes (material de divulgação e realização de evento) .
6. A Avaliação da Prestação de Contas realizada pelo MinC (peça 4, p. 103-105) foi pela reprovação do projeto quanto ao valor de R$ 604.488,00, em razão de contestar os diversos comprovantes de despesas emitidos pelos seguintes fornecedores:
a) Centro de Capacitação, Treinamento e Cultura Terra Verde (R$ 191.200,00) ;
b) E.M. Mourão Produções e Promoções de Eventos Ltda. (R$ 172.800,00) ;
c) Minas Palco Ltda. (R$ 131.050,00) ;
d) Strauss Produções e Promoções de Eventos Ltda. (R$ 107.600,00) + (R$ 1.838,00 - cheques sem cobertura fiscal) .
7. Em 31/8/2016, foi emitido o Laudo Final sobre a Prestação de Contas nº 336/2016/C9/G3/PASSIVO/SEFIC/MinC, no qual se concluiu pela irregularidade da gestão do Pronac 08-2045, reprovando-se a prestação de contas final do projeto cultural e a inadimplência do proponente (peça 4, p. 106-107) , conforme publicação no DOU de 30/9/2016 (peça 4, p. 111) .
8. O sócio administrador da empresa proponente, Sr. José Cícero da Silva, após notificado quanto à reprovação da prestação de contas, pelos Comunicados nos 522 e 523/2016/G3/PASSIVO/SEFIC/MinC, de 3/10/2016 (peça 4, p. 108-110 - ARs p. 117 e 118) , apresentou recurso (peça 4, p. 119-120) no qual, em síntese, alegou que:
a) 'não existe na prestação de contas a realização de despesas de único fornecedor sem a devida cotação de preço prévio no valor de R$ 602.650,00';
b) as empresas participantes do projeto são conceituadas, e pertencem à área de eventos culturais, com 10 a 20 anos de mercado;
c) a Relação de Pagamentos comprova a participação de várias empresas, perfazendo o valor médio de R$ 70.000,00 por empresa, 'e não R$ 602.650,00 por uma única empresa';
d) a prestação de contas foi entregue dentro do prazo legal, em 20/3/2012;
e) houve entrega de material comprobatório do lançamento do livro, e do material de divulgação, em 2/6/2016, nas dependências do MinC-MG;
f) a análise técnica na 'folha nº 287 do processo' (Relatório de Execução nº C 08 - peça 4, p. 97-98) foi clara em aprovar, com ressalva, as contas do projeto;
g) os 3.000 exemplares editados foram de qualidade superior (mais páginas, melhor papel e capa dura) à do projeto inicialmente aprovado;
h) reencaminhou material (prestação de contas - peça 4, p. 121-134) .
9. Após haver cumprido o iter de apreciação, no âmbito do MinC, o recurso administrativo interposto pela proponente teve negado provimento, sendo ratificada a decisão recorrida, no sentido de reprovar a prestação de contas do Pronac 08-2045 (peça 4, p. 142) . A deliberação foi notificada à proponente, conforme ARs de 20/3/2017 (peça 4, p. 149-150) .
10. Inconformada, em 17/5/2017, a proponente apresentou impugnação à notificação mencionada (peça 4, p. 154-194) , a qual foi igualmente indeferida, mantendo-se a reprovação da prestação de contas e a inadimplência da proponente (peça 4, p. 198) .
11. O fundamento para a instauração da Tomada de Contas Especial, conforme apontado no Relatório de TCE 28/2017 (peça 4, p. 204-208) , foi a inexecução parcial do projeto, com a impugnação parcial das despesas realizadas, concluindo-se pela responsabilização solidária da empresa YCO Promoções e Produções de Eventos Ltda., com seu sócio administrador, o Sr. José Cícero da Silva, com a imputação de débito no valor histórico de R$ 604.488,00.
12. O Relatório de Auditoria nº 149/2019, da Controladoria Geral da União (peça 4, p. 220-223) , ratificou o posicionamento do Tomador de Contas. Após serem emitidos o Certificado de Auditoria, o Parecer do Dirigente e o Pronunciamento Ministerial (peça 4, p. 225, 227 e peça 7) , o processo foi remetido a esse Tribunal.
13. A instrução inicial do feito (peça 11) alinhou-se às conclusões do Tomador de Contas, formulando considerações acerca do débito apurado nos autos, conforme o excerto a seguir:
22. Entende-se que a linha adotada na fase interna da TCE, para o encaminhamento das contas e para a quantificação do débito, mostra-se adequada. Com efeito, as notas fiscais que integram a prestação de contas (peça 4, p. 73-87) não podem ser consideradas aptas a comprovar a aplicação dos recursos captados com base no Pronac 08-2045.
23. Essa impossibilidade decorre não apenas da falta de apresentação dos materiais supostamente executados para a divulgação do livro 'O Melhor Mineiro do Mundo', e da ausência de comprovação da efetiva realização do evento de lançamento, mas, principalmente, da flagrante incompatibilidade entre alguns dos itens contratados nas notas fiscais glosadas e o objeto do Pronac 08-2045, seja pela sua natureza, seja pelos quantitativos e valores envolvidos (esses valores já se incluem no débito) .
24. Uma análise perfunctória aos itens discriminados nas notas fiscais apresentadas evidencia gastos que, inequivocamente, se referem à realização de show artístico, ou espetáculo de outra natureza, para público de grande porte, o que, por óbvio, não se coaduna com a edição de qualquer livro que seja. Vale registrar que o personagem biografado não possui dimensão histórica, política, artística ou cultural que justificasse a realização de eventos desproporcionalmente grandiosos, para divulgação e lançamento do projeto. 
25. Nessa linha, pode-se considerar que o conjunto indiciário trazido nos autos aponta fortemente no sentido de que os recursos oriundos de captação do Pronac 08-2045 tenham sido, em boa parte, utilizados em finalidades diversas do projeto, tal como exemplificado a partir dos quantitativos e/ou serviços discriminados nas notas fiscais a seguir indicadas:
	NF nº 
	Quant.
	Serviços
	Peça 4/Pág.

	022482
	270
	Hospedagens de pessoal
	73

	022483
	900
	Diárias de Alimentação 
	75

	Ilegível
	2
	Cachê de Artistas Brasileiros
	77

	Ilegível
	1
	Contratação de Artistas e Músicos para Lançamento
	79

	E.M. Mourão Produções e Promoções de Eventos Ltda.

	NF nº 
	Quant.
	Serviços
	Peça 4/Pág.

	000038
	1
	Unidade Móvel de Gravação 
	81

	000037
	1
	Assistente de Palco
	82

	000037
	4 
	Segurança
	82

	000037
	4
	Cachês Grupos de Danças Teatro
	82

	Minas Palco Ltda.

	NF nº 
	Quant.
	Serviços
	Peça 4/Pág.

	000431
	Ileg.
	Serviços de Inserções em TV
	83

	000433
	Ileg.
	Serviços de Inserção em TV
	83

	000427
	Ileg.
	Sonorização
	85

	000427
	Ileg.
	Aluguel de Palco
	85

	000427
	Ileg.
	Aluguel de Sanitários Químicos 
	85

	000427
	Ileg.
	Aluguel de Telões 
	85

	000427
	2
	Aluguel de Tela Ortofônica
	85

	000427
	Ileg.
	Aluguel de Barracas Piramidais
	85

	000427
	Ileg.
	Aluguel de Tablado para Grupos de Dança
	85

26. Por sua vez, cumpre registrar que, no item 2.0 da análise financeira da Avaliação da Prestação de Contas (peça 4, p. 103-105) , verifica-se a menção em duplicidade à Nota Fiscal 022482, no valor de R$ 48.700,00, já computada no somatório do item 1.0, e também a omissão da Nota Fiscal 000038, no valor de R$ 90.000,00. Não obstante, o valor total desse item (R$ 172.800,00) encontra-se totalizado corretamente (R$ 25.000,00 + R$ 57.800,00 + 90.000,00) , não se fazendo necessário qualquer ajuste (peça 4, p. 104) .
27. Assim, considerando que os responsáveis não procederam à devolução dos recursos, a despeito de terem sido devidamente notificados para tal (peça 4, p. 108, 144, 146 e 199) , conclui-se que os recursos captados sob amparo do Pronac 08-2045, no montante histórico de R$ 604.488,00, ficaram sem a comprovação de sua correta aplicação, resultando na não aprovação da correspondente prestação de contas e em presunção de dano ao Erário.
14. Por conseguinte, foi proposta a citação do Sr. José Cícero da Silva, solidariamente com a empresa YCO Promoções e Produções de Eventos Ltda., pela irregularidade abaixo discriminada:
 Irregularidade: não comprovação da regular aplicação de parte dos recursos captados com amparo no Pronac 08-2045, em virtude da ausência de elementos que comprovem a efetiva realização do evento de lançamento do livro 'O Melhor Mineiro do Mundo', bem como da não apresentação dos materiais de divulgação, supostamente elaborados para tanto, e pela a realização de despesas incompatíveis com a natureza e magnitude do evento.
15. Com base na delegação de competência do relator do feito, o Exmo. Ministro Aroldo Cedraz (Portaria-GAB-MIN-AC Nº 1, de 17 de janeiro de 2009) , foram promovidas as citações propostas, conforme a seguir discriminado:
a) José Cícero da Silva:
	Ofício nº 
	Base de pesquisa de endereço
	Data do ofício
	Data de recebimento 
	Nome do recebedor 
	Fim do Prazo para defesa
	Apres. de Defesa

	1817/2020
 (peça 18) 
	RECEITA FEDERAL
	30/1/2020
	17/2/2020
 (AR peça 21) 
	Roberto Cícero da Silva
	3/3/2019
	-

b) YCO Promoções e Produções de Eventos Ltda.:
	Ofício nº 
	Base de pesquisa de endereço
	Data do ofício
	Data de recebimento 
	Nome do recebedor 
	Fim do Prazo para defesa
	Apres. de Defesa

	1813/2020
 (peça 19) 
	RECEITA FEDERAL
	30/1/2020
	17/2/2020
 (AR peça 20) 
	Roberto Cícero da Silva
	3/3/2019
	-

16. Embora, no despacho à peça 27, o relator do feito tenha atendido o pedido de prorrogação de prazo para apresentação de defesa, por mais 60 (sessenta) dias, formulado pela empresa YCO Promoções e Produções de Eventos Ltda. à peça 22, os responsáveis solidários mantiveram-se inertes, devendo, portanto, ser considerados revéis, dando-se prosseguimento ao processo, de acordo com o art. 12, § 3º, da Lei 8.443/1992.
EXAME TÉCNICO
Da validade das notificações
17. Preliminarmente, cumpre tecer breves considerações sobre a forma como são realizadas as comunicações processuais no TCU. A esse respeito, destacam-se o art. 179 do Regimento Interno do TCU (Resolução 155, de 4/12/2002) e o art. 4º, inciso III, § 1º, da Resolução TCU 170, de 30 de junho de 2004, in verbis:
Art. 179. A citação, a audiência ou a notificação, bem como a comunicação de diligência, farse-ão:
I - mediante ciência da parte, efetivada por servidor designado, por meio eletrônico, fac-símile, telegrama ou qualquer outra forma, desde que fique confirmada inequivocamente a entrega da comunicação ao destinatário;
II - mediante carta registrada, com aviso de recebimento que comprove a entrega no endereço do destinatário;
III - por edital publicado no Diário Oficial da União, quando o seu destinatário não for localizado;
 (...) 
Art. 3º As comunicações serão dirigidas ao responsável, ou ao interessado, ou ao dirigente de órgão ou entidade, ou ao representante legal ou ao procurador constituído nos autos, com poderes expressos no mandato para esse fim, por meio de:
I - correio eletrônico, fac-símile ou telegrama;
II - servidor designado;
III - carta registrada, com aviso de recebimento;
IV - edital publicado no Diário Oficial da União, quando o seu destinatário não for localizado, nas hipóteses em que seja necessário o exercício de defesa'.
Art. 4º. Consideram-se entregues as comunicações:
I - efetivadas conforme disposto nos incisos I e II do artigo anterior, mediante confirmação da ciência do destinatário;
II - realizadas na forma prevista no inciso III do artigo anterior, com o retorno do aviso de recebimento, entregue comprovadamente no endereço do destinatário;
III - na data de publicação do edital no Diário Oficial da União, quando realizadas na forma prevista no inciso IV do artigo anterior.
§ 1º O endereço do destinatário deverá ser previamente confirmado mediante consulta aos sistemas disponíveis ao Tribunal ou a outros meios de informação, a qual deverá ser juntada ao respectivo processo.
 (...) 
18. Bem se vê, portanto, que a validade da citação via postal não depende de que o aviso de recebimento seja assinado pelo próprio destinatário da comunicação, o que dispensa, no caso em tela, a entrega do AR em 'mãos próprias'. A exigência da norma é no sentido de o Tribunal verificar se a correspondência foi entregue no endereço correto, residindo aqui a necessidade de certeza inequívoca. 
19. Não é outra a orientação da jurisprudência do TCU, conforme se verifica dos julgados a seguir transcritos:
São válidas as comunicações processuais entregues, mediante carta registrada, no endereço correto do responsável, não havendo necessidade de que o recebimento seja feito por ele próprio (Acórdão 3648/2013-TCU-Segunda Câmara, Relator Ministro JOSÉ JORGE) ;
É prescindível a entrega pessoal das comunicações pelo TCU, razão pela qual não há necessidade de que o aviso de recebimento seja assinado pelo próprio destinatário. Entregandose a correspondência no endereço correto do destinatário, presume-se o recebimento da citação. (Acórdão 1019/2008-TCU-Plenário, Relator Ministro BENJAMIN ZYMLER) ;
As comunicações do TCU, inclusive as citações, deverão ser realizadas mediante Aviso de Recebimento - AR, via Empresa Brasileira de Correios e Telégrafos, bastando para sua validade que se demonstre que a correspondência foi entregue no endereço correto. (Acórdão 1526/2007-TCU-Plenário, Relator Ministro AROLDO CEDRAZ) .
20. A validade do critério de comunicação processual do TCU foi referendada pelo Supremo Tribunal Federal, nos termos do julgamento do MS-AgR 25.816/DF, por meio do qual se afirmou a desnecessidade da ciência pessoal do interessado, entendendo-se suficiente a comprovação da entrega do 'AR' no endereço do destinatário:
EMENTA: AGRAVO REGIMENTAL. MANDADO DE SEGURANÇA. DESNECESSIDADE DE INTIMAÇÃO PESSOAL DAS DECISÕES DO TRIBUNAL DE CONTAS DA UNIÃO. ART. 179 DO REGIMENTO INTERNO DO TCU. INTIMAÇÃO DO ATO IMPUGNADO POR CARTA REGISTRADA, INICIADO O PRAZO DO ART. 18 DA LEI nº 1.533/51 DA DATA CONSTANTE DO AVISO DE RECEBIMENTO. DECADÊNCIA RECONHECIDA. AGRAVO IMPROVIDO.
O envio de carta registrada com aviso de recebimento está expressamente enumerado entre os meios de comunicação de que dispõe o Tribunal de Contas da União para proceder às suas intimações.
O inciso II do art. 179 do Regimento Interno do TCU é claro ao exigir apenas a comprovação da entrega no endereço do destinatário, bastando o aviso de recebimento simples.
21. No presente caso, ficou comprovada a citação válida dos responsáveis, nos endereços obtidos nas bases de dados da Receita Federal, por meio das pesquisas realizadas às peças 14 e 15. As entregas dos expedientes citatórios deram-se conforme abaixo indicado:
a) Sr. José Cícero da Silva: Ofício 1813/2020 - TCU/Seproc (peça 19) , recebido em 17/2/2020, conforme AR à peça 21;
b) Y.C.O Promoções e Produções de Eventos Ltda. - ME: Ofício 1817/2020 - TCU/Seproc (peça 18) , recebido em 17/2/2020, conforme AR à peça 20.
Da revelia
22. Nos processos do TCU, a revelia não leva à presunção de que sejam verdadeiras todas as imputações levantadas contra os responsáveis, diferentemente do que ocorre no processo civil, em que a revelia do réu opera a presunção da verdade dos fatos narrados pelo autor. Dessa forma, a avaliação da responsabilidade do agente não pode prescindir da prova existente no processo ou para ele carreada. 
23. Ao não apresentarem suas defesas, os responsáveis deixaram de produzir prova da regular aplicação dos recursos sob sua responsabilidade, em afronta às normas que impõem aos gestores públicos a obrigação legal de, sempre que demandados pelos órgãos de controle, apresentar os documentos que demonstrem a correta utilização das verbas públicas, a exemplo do contido no art. 93 do Decreto-Lei 200/67: 'Quem quer que utilize dinheiros públicos terá de justificar seu bom e regular emprego na conformidade das leis, regulamentos e normas emanadas das autoridades administrativas competentes.'
24. Não obstante a revelia configurada neste processo, e em prestígio ao princípio da verdade real que informa os processos no TCU, foram os autos novamente compulsados, não se identificando qualquer elemento que pudesse alterar as conclusões que fundamentaram a citação realizada.
25. Com efeito, remanescem injustificadas as irregularidades na execução físico-financeira do projeto, notadamente quanto à não comprovação da efetiva realização do evento de lançamento do livro, e também quanto à não apresentação dos materiais de divulgação, supostamente elaborados para tanto. Além disso, persiste a constatação de que as notas fiscais que integram a prestação de contas constituam indícios de que os recursos tenham sido, em boa parte, utilizados em finalidades diversas do projeto (itens 23-25 da transcrição no item 13 desta instrução) .
26. No caso em exame, não ocorreu a prescrição da pretensão punitiva do TCU, na forma do Acórdão 1441/2016-TCU-Plenário, uma vez que as irregularidades apuradas ocorreram entre 19/5/2010 e 21/6/2010, e o ato que determinou a citação dos responsáveis ocorreu em 29/1/2020 (peça 13) .
27. Por outro lado, em se tratando de processo em que as partes interessadas não se manifestaram acerca das irregularidades imputadas, não há elementos para que se possa efetivamente aferir e reconhecer a ocorrência de boa-fé na conduta dos responsáveis, podendo este Tribunal, desde logo, proferir o julgamento de mérito pela irregularidade das contas, nos termos dos §§ 2º e 6º do art. 202 do Regimento Interno do TCU.
28. Dessa forma, o Sr. José Cícero da Silva e a empresa YCO Promoções e Produções de Eventos Ltda. devem ser considerados revéis, nos termos do art. 12, § 3º, da Lei 8.443/1992, devendo suas contas ser julgadas irregulares, com a condenação ao pagamento do débito apurado nos autos, com a aplicação da multa prevista no art. 57 da mesma lei.
CONCLUSÃO
29. Em face da revelia do Sr. José Cícero da Silva e da empresa YCO Promoções e Produções de Eventos Ltda., e inexistindo nos autos elementos que permitam concluir pela ocorrência de boa-fé ou de outros excludentes de culpabilidade dos responsáveis, propõe-se que suas contas sejam julgadas irregulares, com a condenação ao pagamento do débito apurado nos autos, bem como lhes sejam aplicadas multas individuais, com fundamento no art. 57 da Lei 8.443/1992.
PROPOSTA DE ENCAMINHAMENTO
30. Diante do exposto, submetem-se os autos à consideração superior, propondo ao Tribunal:
a) considerar revéis o Sr. José Cícero da Silva (CPF XXX.705.796-XX) e a empresa YCO Promoções e Produções de Eventos Ltda. (CNPJ 04.955.354/0001-40) com fundamento no § 3º, art. 12, Lei 8.443/1992;
b) com fundamento nos arts. 1º, inciso I; 16, inciso III, alíneas 'b' e 'c'; 19 e 23, inciso III, todos da Lei 8.443/1992, e nos arts. 1º, inciso I; 209, incisos II e III; 210 e 214, inciso III, do Regimento Interno TCU, julgar irregulares as contas do Sr. José Cícero da Silva (CPF XXX.705.796-XX) e da empresa YCO Promoções e Produções de Eventos Ltda. (CNPJ 04.955.354/0001-40) , e condená-los ao pagamento das quantias a seguir especificadas, com a fixação do prazo de quinze dias, a contar da notificação, para comprovar, perante o Tribunal (art. 214, inciso III, alínea 'a', do Regimento Interno) , o recolhimento da dívida aos cofres do Fundo Nacional de Cultura, atualizadas monetariamente e acrescidas dos juros de mora, calculados a partir da data indicada, até a data do efetivo recolhimento, na forma prevista na legislação em vigor:
	Data
	Valor 

	21/6/2010
	48.700,00

	21/6/2010
	42.000,00

	17/5/2010
	13.500,00

	17/5/2010
	50.000,00

	17/5/2010
	10.000,00

	17/5/2010
	15.000,00

	17/5/2010
	12.000,00

	21/7/2010
	25.000,00

	21/7/2010
	90.000,00

	17/5/2010
	57.800,00

	9/7/2010
	7.000,00

	28/7/2010
	53.000,00

	17/5/2010
	71.050,00

	19/5/2010
	61.000,00

	19/5/2010
	46.600,00

	19/5/2010
	1.838,00

c) aplicar, individualmente, ao Sr. José Cícero da Silva (CPF XXX.705.796-XX) e à empresa YCO Promoções e Produções de Eventos Ltda. (CNPJ 04.955.354/0001-40) , a multa prevista no art. 57 da Lei 8.433/1992, fixando-lhes o prazo de quinze dias, a contar da notificação, para comprovarem, perante o Tribunal (art. 214, inciso III, alínea 'a', do Regimento Interno) , o recolhimento da dívida aos cofres do Tesouro Nacional, atualizada monetariamente desde a data do acórdão que vier a ser proferido até a do efetivo recolhimento, se for paga após o vencimento, na forma da legislação em vigor;
d) autorizar, desde logo, nos termos do art. 28, inciso II, da Lei 8.443/1992, a cobrança judicial das dívidas caso não atendidas as notificações;
e) autorizar o pagamento das dívidas em até 36 parcelas mensais e consecutivas, se requerido, nos termos do art. 26 da Lei 8.443/1992 e do art. 217 do Regimento Interno, fixando-lhes o prazo de quinze dias, a contar do recebimento da notificação, para comprovarem perante o Tribunal o recolhimento da primeira parcela, e de trinta dias, a contar da parcela anterior, para comprovarem o recolhimento das demais parcelas, devendo incidir sobre cada valor mensal, atualizado monetariamente, os juros de mora devidos, na forma prevista na legislação em vigor;
f) alertar aos responsáveis que a falta de comprovação do recolhimento de qualquer parcela importará no vencimento antecipado do saldo devedor, nos termos do § 2º do art. 217 do Regimento Interno deste Tribunal;
g) enviar cópia do Acórdão que vier a ser proferido à Secretaria Especial de Cultura, à Secretaria Federal de Controle Interno e aos responsáveis, para ciência, informando que a deliberação, acompanhada do Relatório e Voto que a fundamentarem, estará disponível para consulta no endereço www.tcu.gov.br/acordaos, além de esclarecer que, caso requerido, o TCU poderá fornecer as correspondentes cópias, em mídia impressa, aos interessados e às responsáveis arrolados nestes autos;
h) encaminhar cópia da deliberação, bem como do Relatório e do Voto que a fundamentarem, ao Procurador-Chefe da Procuradoria da República no Estado de Minas Gerais, nos termos do § 3º do art. 16 da Lei 8.443/1992 c/c o § 7º do art. 209 do Regimento Interno do TCU, para adoção das medidas que entender cabíveis."
2.	Essa proposta de encaminhamento contou com a anuência do corpo diretivo da SecexTCE (peças 30 e 31) e com a concordância do Ministério Público/TCU, representado nestes autos pelo Subprocurador-Geral Paulo Soares Bugarin (peça 32) .
	É o Relatório.

Bruno Araújo Beserra Lago (OAB/DF 53.467), representando a empresa YCO Promoções e Produções de Eventos Ltda. (procuração à peça 23).

Subprocurador-Geral Paulo Soares Bugarin.

TOMADA DE CONTAS ESPECIAL. RECURSOS CAPTADOS COM BASE NA LEI 8.313/1991 (LEI DE INCENTIVO À CULTURA). IMPUGNAÇÃO DE DESPESAS. REPROVAÇÃO DA PRESTAÇÃO DE CONTAS DE PARTE DOS RECURSOS CAPTADOS. CITAÇÃO. REVELIA. CONTAS IRREGULARES, CONDENAÇÃO EM DÉBITO E APLICAÇÃO DE MULTA.

TOMADA DE CONTAS ESPECIAL (TCE)

Secretaria de Controle Externo de Tomada de Contas Especial (Secex-TCE).

Conforme consignado no Relatório precedente, trata-se de Tomada de Contas Especial (TCE) , instaurada pelo Ministério da Cultura, em desfavor da empresa YCO Promoções e Produções de Eventos Ltda. e de seu sócio administrador, Sr. José Cícero da Silva, em virtude da inexecução parcial do objeto e da impugnação parcial das despesas realizadas com os recursos captados no âmbito do Pronac 08-2045, celebrado com vistas à edição de livro intitulado "O Melhor Mineiro do Mundo", sobre o jornalista e político mineiro José Aparecido de Oliveira, com a confecção de 3.000 exemplares, para distribuição gratuita a bibliotecas, universidades, escolas, patrocinadores e público em geral (peça 4, p. 16-19) .
2.	O dano quantificado nestes autos soma R$ 604.488,00 - 88,31% dos 684.500,00 captados pela YCO Promoções e Produções de Eventos Ltda., com base na Lei 8.313, de 23/12/1991 (Lei de Incentivo à Cultura) , no âmbito do mencionado Pronac 08-2045 -, e está relacionado a despesas impugnadas desde a fase interna desta TCE, tendo sido citados no bojo desta Tomada de Contas Especial a empresa YCO Promoções e Produções de Eventos Ltda. e seu sócio administrador, Sr. José Cícero da Silva, que, no entanto, se mantiveram inertes, a despeito do atendimento, por parte deste relator (peça 27) , ao pedido por eles formulado (peça 22) com vistas à prorrogação de prazo por mais sessenta dias para apresentação de alegações de defesa.
3.	Feita essa breve síntese da matéria em tela, passo ao exame de mérito, o que faço com base na análise empreendida pela Secretaria de Controle Externo de Tomada de Contas Especial (Secex-TCE) à peça 29, cujas conclusões adoto como minhas próprias razões de decidir.
4.	Com efeito, na linha do que concluiu a unidade instrutiva, diante da falta de comprovação da boa e regular aplicação dos R$ 604.488,00 impugnados nesta TCE desde sua fase interna, resta configurada patente ofensa aos princípios basilares da administração pública, já que, ao final, os responsáveis deixam de prestar satisfação à sociedade sobre o efetivo emprego dos recursos postos sob sua responsabilidade, dando ensejo, inclusive, à presunção legal de dano ao Erário, ante os indícios de não aplicação daqueles valores.
5.	Convém frisar que prestar contas, com a inequívoca comprovação da boa e regular aplicação de verbas públicas, é dever de todos aqueles a quem sejam confiados recursos federais. É o que se depreende do art. 70, parágrafo único, da Constituição de 1988, do art. 93 do Decreto-Lei 200, de 25/2/1967, e do art. 145 do Decreto 93.872, de 23/12/1986. Em respaldo a essa afirmação, cito os Acórdão 2439/2010-TCU-Plenário, 5.929/2011-TCU-1ª Câmara, 4.110/2012-TCU-2ª Câmara e 2.555/2012-TCU-2ª Câmara, este último de minha relatoria e os demais relatados pelos Ministros Augusto Sherman Cavalcanti, José Múcio Monteiro e André Luís de Carvalho, respectivamente.
6.	Tal entendimento também se aplica quando se está diante de valores captados ao amparo da Lei de Incentivo à Cultura, pois estes são recursos públicos federais originários de renúncia tributária da União, o que faz incidir sobre o captador dos recursos o dever de prestar contas do seu uso. Nesse sentido são os Acórdão 2076/2011-TCU-Plenário, 5.097/2014-TCU-1ª Câmara e 8.187/2019-TCU-2ª Câmara, este relatado por mim e os outros dois pelos Ministros André Luís de Carvalho e Bruno Dantas.
7.	Plenamente adequada, destarte, a proposta de encaminhamento formulada nos pareceres precedentes (peças 29 a 32 deste TC Processo 009.647/2019-8) em relação à YCO Promoções e Produções de Eventos Ltda. e ao empresário José Cícero da Silva, pois, havendo nos autos elementos de convicção suficientes para formulação de juízo de valor acerca das irregularidades apuradas nesta TCE e para a delimitação de responsabilidades, resta declará-los revéis, julgando, desde já, irregulares as suas contas, condenando-os solidariamente em débito, aplicando-lhes multa individual proporcional ao dano e remetendo cópia da documentação pertinente ao Ministério Público da União, para ajuizamento das ações civis e penais cabíveis.
8.	Ressalte-se, por oportuno, que esse desfecho processual está em total consonância com o Acórdão 2763/2011-TCU-Plenário, cuja fundamentação sustenta que, "quando a pessoa jurídica de direito privado e seus administradores derem causa a dano ao Erário na execução de avença celebrada com o poder público federal com vistas à realização de uma finalidade pública, incide sobre ambos a responsabilidade pelo dano".
9.	No mesmo sentido, aliás, é o Enunciado 286 da Súmula de Jurisprudência deste TCU, segundo o qual "A pessoa jurídica de direito privado destinatária de transferências voluntárias de recursos federais feitas com vistas à consecução de uma finalidade pública responde solidariamente com seus administradores pelos danos causados ao Erário na aplicação desses recursos.".
10.	Aliás, é pertinente frisar que a infringência por parte do Sr. José Cícero da Silva às regras de prestação de contas de valores afetos ao Pronac indica que esse agente atuou, no mínimo, com diligência bem abaixo do normal no zelo com a coisa pública, o que justifica a apenação com multa desse responsável e da empresa por ele representada, em consonância com julgados deste Tribunal de Contas proferidos à luz do art. 28 do Decreto-Lei 4.657, de 4/9/1942 (Lei de Introdução às Normas do Direito Brasileiro - LINDB) , com a redação dada pela Lei 13.655, de 25/4/2018, a exemplo dos Acórdãos 2.872/2019, 2.659/2019, 957/2019, 2.924/2018, 2.860/2018 e 2.391/2018 de Plenário, 14.130/2019 e 2.699/2019 de 1ª Câmara e 11.762/2018 de 2ª Câmara, relatados, respectivamente, por mim e pelos Ministros André Luís de Carvalho, Augusto Nardes, José Múcio Monteiro, Augusto Sherman Cavalcanti, Benjamin Zymler, Walton Alencar Rodrigues, Vital do Rêgo e Marcos Bemquerer Costa.
11.	Segundo esses precedentes, o erro grosseiro a que se refere o Decreto-Lei 4.657/1942 em seu art. 28 seria aquele que poderia ser percebido por pessoa com diligência abaixo do normal, ou seja, que seria evitado por pessoa com nível de atenção aquém do ordinário, consideradas as circunstâncias do caso concreto. Dito de outra forma, o erro grosseiro é o que decorreu de uma grave inobservância de um dever de cuidado, isto é, que foi praticado com culpa grave, situação que julgo se amoldar perfeitamente à conduta atribuída neste TC Processo 009.647/2019-8 ao Sr. José Cícero da Silva.
12.	E no que diz respeito à dosimetria da multa, em atenção às disposições do art. 22, § 2º, da Lei de Introdução às Normas do Direito Brasileiro, tem-se que a irregularidade atribuída aos responsáveis em epígrafe configura conduta grave, tanto que se mostra capaz de gerar a presunção de prejuízo ao erário. Some-se a isso o fato de que ambos os responsáveis constam na base de acórdãos condenatórios do TCU, figurando nos registros do Cadirreg, sistema deste Tribunal para cadastro de contas julgadas irregulares. Em face disso, entendo que o montante da multa deve ficar em patamar próximo a vinte por cento do valor atualizado do débito.
13.	Nada mais havendo a ponderar, encerro meu pronunciamento, mas não sem antes repisar que adoto como razões de decidir o exame de mérito empreendido pela Secex-TCE (peças 29 a 31) e acolhido pelo Ministério Público de Contas (peça 32) .
	Ante o exposto, VOTO por que o Tribunal adote a deliberação que ora submeto à apreciação deste Colegiado.
TCU, Sala das Sessões, em 26 de outubro de 2021.
AROLDO CEDRAZ
Relator